臺灣高等法院刑事判決　　　　　　　 100年度上訴字第1163號
上　訴　人
即　被　告　蔡政男
　　　　　　蔡政成
共　　　同
選任辯護人　許智勝律師
上列上訴人因妨害自由等案件，不服台灣台北地方法院九十九年
度訴字第二八號，中華民國一００年二月十日第一審判決（起訴
案號：台灣台北地方法院檢察署九十八年度偵字第一四八三一號
），提起上訴，本院判決如下：
    主  文
原判決撤銷。
蔡政男、蔡政成共同犯剝奪他人行動自由罪，各處有期徒刑陸月
，如易科罰金，均以新台幣壹仟元折算壹日。扣案之承諾書及協
議書各壹張，均沒收之。
    事  實                                                                
一、蔡政男與蔡政成為兄弟，陳○璇係蔡政男之女友。因陳○璇
    於民國九十八年六月十二日在皇爵酒店上班時，於當日晚間
    與至該酒店消費之客人陳西元（原名陳俊宏、嗣改名為陳村
    泚，再改名為陳西元）出場後發生性關係。事後陳○璇無法
    向蔡政男交代行蹤，在蔡政男逼問下，遂向蔡政男陳稱該晚
    係遭陳西元性侵害（陳西元所涉妨害性自主罪嫌部分業經臺
    灣臺北地方法院檢察署檢察官以九十八年度偵字第一五四四
    九號為不起訴處分確定）。蔡政男因而心生不滿，欲質問陳
    西元為何要性侵其女友，遂與蔡政成、陳○璇，央請陳謹瑜
    （即蔡政成之女友）帶路，再由蔡政成邀同真實姓名、年籍
    不詳，綽號「小宣」、「小翠」、「小寶」之成年男子，於
    九十八年六月十五日晚間六時許，由陳謹瑜先撥打電話詢問
    斯時正在陳西元辦公室之潘俊諺，得知陳西元位於臺北市○
    ○區○○街二四巷六號一樓辦公室確切位置，其等七人至該
    址後，由陳○璇、陳謹瑜先行確認陳西元該人無誤後，即先
    行至辦公室外等候。蔡政男、蔡政成及「小宣」、「小翠」
    、「小寶」等五人遂共同基於剝奪他人行動自由及傷害之犯
    意聯絡，分持煙灰缸、茶具、球棒及以徒手方式毆打陳西元
    ，致陳西元受有左額撕裂傷及挫傷1.5公分×2公分、兩頰擦
    傷、右眼挫傷併結膜下出血、右肩腫痛、右肘擦傷等傷害，
    並倚仗著人多勢眾，喝令在場之陳西元、潘俊諺交出手機且
    不准離去；嗣潘俊諺之友人余友仁、陳西元之女友王曉琦陸
    續前往上開辦公室，亦均遭令不得離去，王曉琦並被命交出
    手機，蔡政男、蔡政成等人即以此非法方式同時剝奪陳西元
    、王曉琦、潘俊諺及余友仁之行動自由。期間蔡政男、蔡政
    成、「小寶」以陳○璇遭性侵為由，要求陳西元給付新臺幣
    （下同）二百萬元賠償金予陳○璇，並由蔡政男嚇稱：不然
    要帶去山上埋掉等語，陳西元因而心生畏懼，迫於無奈，乃
    簽發本票、書立承諾書、交出國民身分證及將停放在該辦公
    室外、車牌號碼八二三六－ＱＷ號（惟懸掛四九三０－ＶＬ
    號車牌）之黑色賓士車車鑰匙交出以供作擔保，陳西元因將
    本票上金額「貳」字寫錯及分別以「陳村泚」、「陳俊宏」
    等姓名簽發本票，因而簽立面額各二百萬元之本票三張交予
    蔡政男。嗣於翌日凌晨零時四十分許，因人聲雜沓遭鄰居報
    警，經警據報到場後，蔡政男、蔡政成等人始從後門離開，
    陳西元、潘俊諺、王曉琦、余友仁之行動自由始未受拘束。
二、蔡政男於後門離開後，復立即回到該辦公室向員警表示其與
    陳西元有債務糾紛欲協調，因兩人在現場仍協談未果，員警
    遂令蔡政男、陳西元、陳○璇搭乘警車至派出所商談，蔡政
    成亦開車隨後前往派出所，然在派出所會議室內，陳西元仍
    以其並未強姦陳○璇為由拒絕賠償，惟陳西元接獲潘俊諺來
    電稱其目擊原停放在前開辦公室外之車牌號碼八二三六－Ｑ
    Ｗ號車輛遭不詳之人（為蔡政男、蔡政成以外之「小宣」、
    「小翠」、「小寶」其中一人）開走，陳西元便當場要求蔡
    政男將車輛返還，蔡政男乃要求陳西元就性侵陳○璇乙事予
    以賠償始返還前開車輛，陳西元不得已而表示願給付五十萬
    元，並於同日返回前開辦公室後，給付二十萬元與蔡政男，
    蔡政男於取得上開款項後即通知該男子將車駛回辦公室，並
    將車鑰匙返還與陳西元，再將該二十萬元均交與陳○璇。嗣
    因蔡政男仍持續撥打電話要求陳西元給付餘款三十萬元，陳
    西元遂於九十八年六月十七日向臺北市政府警察局中正第一
    分局報案，並佯與蔡政男約定於九十八年六月二十日上午在
    上址辦公室內交付尾款，蔡政男、蔡政成乃於九十八年六月
    二十日上午十時五十三分，在前開辦公室，提出由蔡政男事
    先書就之協議書欲令陳西元簽署，而使陳西元行無義務之事
    時，為埋伏現場之員警當場逮獲而未得逞，蔡政男、蔡政成
    等人即以上開強暴、脅迫方式使陳西元、潘俊諺、王曉琦行
    無義務之事。
三、案經陳西元訴由臺北市政府警察局中正第一分局報告臺灣臺
    北地方法院檢察署檢察官偵查後起訴。
    理  由
壹、程序方面：
    按被告以外之人於審判外之言詞或書面陳述，除法律有規定
    者外，不得作為證據；又被告以外之人於審判外之陳述，雖
    不符合同法第一百五十九條之一至第一百五十九條之四之規
    定，但經當事人於審判程序同意作為證據，法院審酌該言詞
    陳述或書面陳述作成時之情況，認為適當者，亦得為證據。
    當事人、代理人或辯護人於法院調查證據時，知有第一百五
    十九條第一項不得為證據之情形，而未於言詞辯論終結前聲
    明異議者，視為有前項之同意，刑事訴訟法第一百五十九條
    第一項及第一百五十九條之五分別定有明文。本判決下列所
    引用之各該被告以外之人於審判外之陳述（包含書面陳述）
    ，雖屬傳聞證據，惟當事人於本院審判期日中表示同意作為
    證據方法而不予爭執，本院審酌上開證據資料製作時之情況
    ，尚無違法不當及證明力明顯過低之瑕疵，亦認為以之作為
    證據應屬適當。揆諸前開規定，爰依刑事訴訟法第一百五十
    九條之五規定，認前揭證據資料均有證據能力，先予敘明。
貳、實體方面：
一、上揭事實，業據上訴人即被告蔡政男、蔡政成於本院審理時
    均坦承不諱（詳本院卷第九三頁反面），核與證人即告訴人
    陳西元於警詢、偵查及原審審理時證述（詳偵卷第七至九、
    一六至一八、一六三至一六五、二０四至二０七頁，原審卷
    (二)第一五０至一六八頁）、證人潘俊諺於警詢及偵查、證人
    王曉琦於偵查及原審（詳偵卷第五一至五二頁反面、一六五
    、一六六頁、二一０至二一三頁，原審卷(二)第一七四至一八
    四頁）、證人即當晚到場處理之員警林義鈞於原審證述（詳
    原審卷(二)第九六至九八頁反面）相符，復有協議書（見偵卷
    第三五頁）、台北市政府警察局中正第一分局受理各類案件
    紀錄表（見偵卷第六八頁）、告訴人所書立之承諾書（見偵
    卷第一八九頁）及國立台灣大學醫學院附設醫院九十九年十
    一月三日校附醫秘字第０九九０００八０一一號函（見原審
    卷(二)第二四頁）等在卷可佐。是被告二人之自白與事實相符
    ，堪以採信。本件事證明確，被告犯行堪以認定，自應依法
    論科。
二、論罪科刑：
  (一)按剝奪人之行動自由罪並非以傷害人為當然之方法，故基於
    剝奪人之行動自由犯意，於實施強暴行為之過程中，如別無
    傷害之故意，僅因拉扯致被害人受有傷害，乃施強暴之當然
    結果，固不另論傷害罪；然若具有傷害犯意且發生傷害之結
    果，自應另負傷害罪責（參最高法院二十九年上字第二三五
    九號判例、七十四年台上字第三四０四號判例）。次按刑法
    第三百零四條第一項以強暴、脅迫使人行無義務之事或妨害
    人行使權利之強制罪，其所謂脅迫，與刑法第三百零五條以
    加害生命、身體、自由、名譽、財產之事，恐嚇他人致生危
    害於安全之恐嚇危害安全罪之所謂恐嚇，均係以使人心生畏
    怖為目的，其行為本質並無不同，從而行為人以使被害人行
    無義務之事或妨害被害人行使權利為目的，而以加害被害人
    之生命、身體、自由、名譽、財產之事，恐嚇被害人，致生
    危害於安全者，該恐嚇行為應包含在脅迫行為之觀念之內，
    如已該當刑法第三百零四條第一項之要件時，只能論以該條
    之強制罪，不能再論以刑法第三百零五條之危害安全罪。又
    按刑法第三百零二條第一項之妨害自由罪與同法第三百零四
    條第一項之強制罪，均以強暴或脅迫為手段，其罪質本屬相
    同，至其所保護之法益，固均為被害人之自由，惟前者重在
    保護個人之行動自由；後者重在保護個人之意思自由。故行
    為人在妨害自由行為繼續中，如對被害人以強暴、脅迫使人
    行無義務之事或妨害人行使權利，此強制部分行為自屬包含
    於妨害行動自由之同一意念之中，縱其所為，合於刑法第三
    百零四條強制罪之情形，仍應視為剝奪行動自由之部分行為
    ，應逕依第三百零二條第一項論罪，並無適用第三百零四條
    第一項規定之餘地（最高法院八十九年度台上字第六一九三
    號、九十年度台上字第五四０九號、第五四四一號判決要旨
    亦同此見解）。
  (二)本件被告蔡政男、蔡政成等人毆打陳西元後，復在妨害自由
    行為繼續中，以加害生命、身體之事，向陳西元恫稱：其性
    侵陳○璇必須賠償，不然要帶去山上埋掉等語，陳西元因害
    怕，而當場書寫本票、承諾書及交出車鑰匙、國民身分證，
    又喝令陳西元、王曉琦、潘俊諺交出手機而行此無義務之事
    ，雖合於第三百零五條之恐嚇危害安全罪、第三百零四條之
    強制罪，依上說明，仍應逕依第三百零二條第一項論罪。故
    核被告蔡政男、蔡政成所為，均係犯刑法第三百零二條第一
    項之妨害自由罪及同法第二百七十七條第一項之傷害罪。又
    被告蔡政男、蔡政成等人以上開非法方法剝奪告訴人陳西元
    行動自由之目的，乃為藉此替證人陳○璇向告訴人陳西元追
    討賠償金，已如前述，則其等於至警局後，另以將車牌號碼
    八二三六－ＱＷ號黑色賓士車駛離之脅迫方式，使告訴人陳
    西元同意給付五十萬元之賠償金，而於當日給付二十萬元，
    及於九十八年六月二十日簽署承諾書而行此無義務之事，既
    均為其等以非法方法剝奪告訴人陳西元行動自由所欲達到之
    目的，自不再另論刑法第三百零四條之強制罪。再被告二人
    以一非法手段，同時剝奪陳西元、王曉琦、潘俊諺、余友仁
    之行動自由，為同種想像競合犯，依刑法第五十五條規定，
    從一重處斷。渠等以一行為觸犯刑法第二百七十七條第一項
    傷害罪及同法第三百零二條第一項之妨害自由罪，為想像競
    合犯，應從一重之妨害自由罪論處，公訴人認此兩罪應予分
    論併罰，容有未洽，附此敘明。被告蔡政男、蔡政成與「小
    宣」、「小翠」、「小寶」間，就上開犯行有犯意聯絡與行
    為分擔，均為共同正犯。
  (三)至公訴人雖認：被告蔡政男意圖為自己不法之所有，恐嚇陳
    西元，使其心生畏懼，而簽立面額各二百萬元之本票三張、
    汽車讓渡書、協議書、車輛典當委託書、切結書並交付之，
    復又意圖為自己不法之所有，由被告蔡政男以將陳西元壓制
    住之強暴方式，致使陳西元無法抗拒，進而下手強盜陳西元
    所有之車鑰匙乙副，及被告蔡政男、蔡政成將該車駛離，而
    認被告蔡政男此部分涉犯刑法第三百四十六條之恐嚇取財罪
    嫌及同法第三百二十八條之強盜罪嫌及被告蔡政男、蔡政成
    均涉犯刑法第三百二十五條第一項之搶奪罪云云。
  1.惟按刑法上恐嚇取財罪、強盜罪及搶奪罪，必行為人主觀上
    有不法所有之意圖始能構成。被告蔡政男於歷次供述均稱：
    係因陳西元強姦其女友，遂要求陳西元須給付賠償金予陳○
    璇等語，此部分亦經告訴人陳西元證稱在卷，業如前述。況
    證人陳○璇亦於原審證稱：其於九十八年六月間，白天在小
    吃店打工，晚上在皇爵酒店打工，但只有單純陪同客人吃飯
    ，並沒有從事性交易，跟蔡政男已經在一起七、八年，準備
    要結婚了，不可能從事一般的性交易。九十八年六月十二日
    當天陳西元有帶其出場，但清醒時，人是在陳西元家中，醒
    來後並沒有問為何會在這裡，伊很害怕，蔡政男一直打電話
    找伊，當時不知道怎麼辦。回去之後，根本不敢跟蔡政男講
    ，是蔡政男一直逼問其當晚之行蹤，隔了一、二天之後才說
    的，所以九十八年六月十五日是因為其之前被陳西元灌醉後
    性侵，蔡政男知道後就很生氣，所以蔡政男要去找陳西元理
    論，當天蔡政男有把本票跟承諾書交給伊，陳西元所給付之
    二十萬元是伊拿走的等語明確（詳原審卷(二)第一０一頁反面
    至一一七頁反面），而證人陳○璇於九十八年六月二十四日
    確向警局提出性侵害之告訴，有其九十八年六月二十四日之
    警詢筆錄、臺北市政府警察局中正第一分局偵查隊受理刑事
    案件報案三聯單、受理疑似性侵害事件驗傷診斷書在卷可參
    （見偵卷第一一一至一一六、一三五至一三七頁），衡酌被
    告蔡政男與證人陳○璇交往多年，相較於告訴人陳西元否認
    性侵害所辯，其顯較信賴女友所述，與常情並無相違。況一
    般男女發生性關係，究為兩廂情願或係違反一方之意願而涉
    犯性侵害罪嫌，通常僅有當事者得以知悉，類此案件在司法
    實務上，甚須經歷重重調查證據之程序始能辨明，一般人尚
    難遽以判定，是被告蔡政男在信賴女友陳○璇所述，認其女
    友係遭告訴人陳西元性侵害後，因心生不滿未選擇報警處理
    ，而係私下找告訴人陳西元理論並要求其以金錢賠償予陳○
    璇，於社會通念上，尚難認係毫無任何正當理由或有何逾越
    一般人得容忍之程度，且被告蔡政男於取得告訴人陳西元所
    簽發之本票、承諾書及二十萬元之款項後，均交予證人陳○
    璇，足認被告蔡政男、蔡政成主觀上認告訴人陳西元性侵害
    陳○璇，因而前往告訴人陳西元之辦公室要求其賠償，縱曾
    出言恐嚇告訴人陳西元簽發本票、承諾書及交付車鑰匙、賠
    償金及駛離該車等，主觀上尚難認其等有不法所有之意圖。
  2.再告訴人陳西元於警詢時係證稱：其簽完本票之後，有名綽
    號「小寶」之男子在公司翻箱倒櫃之後，在其身上拿走車鑰
    匙云云（詳偵卷第八至九頁）；復於偵訊時改稱：蔡政男把
    其押住，其無法抗拒，蔡政男就將其褲袋內之車鑰匙搶走云
    云（詳偵卷第二０五頁）；於原審審理時又改稱：被告蔡政
    男、蔡政成一夥人進來辦公室時，蔡政男有拿一支約二十八
    公分之刀子，並用右手押著伊，左手拿刀，刀尖對著伊正前
    方胸部的位置距離約三十公分，說伊強姦陳○璇，要賠錢，
    並問車子是誰的，叫伊把鑰匙交出來，要開去賣，伊說沒有
    鑰匙，蔡政男就用右手伸下來摸到褲袋裡鑰匙，要伊交出來
    ，伊就把放在右邊褲子的口袋的車鑰匙拿出來放在桌上，並
    要伊簽本票，蔡政男是拿刀對著伊把車鑰匙拿走後才叫伊簽
    本票，王曉琦是在伊正在簽本票時到辦公室的云云（詳原審
    卷(二)第一五二至一六二頁）；然經原審提示其於偵訊時所述
    ，復改稱：蔡政男當天是徒手打伊，但其確定蔡政男那天確
    實有拿刀子，而蔡政男那天有拿東西押著伊，但不清楚是拿
    刀子還是什麼云云（詳原審卷(二)第一七一頁反面至一七二頁
    ）。經核告訴人陳西元就其如何交出車鑰匙乙節，前後指訴
    矛盾不一，況證人王曉琦、潘俊諺於警詢、偵訊時，均未證
    稱曾見到被告蔡政男持刀押著告訴人陳西元，要其交出車鑰
    匙等情，亦有其等之證述在卷可參。是告訴人陳西元此部分
    指訴之憑信性如何，即非無疑，尚難遽予採信。復參酌告訴
    人陳西元於原審審理時證稱：蔡政男說要把公司的賓士車拿
    去賣，其不想讓車子被拿走，所以故意說車號四九三０－Ｖ
    Ｌ號是權利車，賣不到錢，蔡政男一開始見面是說要六百萬
    元，後來在寫本票時說六百萬元怎麼可能，是從六百萬元講
    到二百萬元，後來談到五十萬元等語，是從被告等人之犯罪
    手段、與告訴人陳西元磋商過程觀之，客觀上尚難認為告訴
    人陳西元之意思自由已達完全喪失之程度。至證人王曉琦雖
    於原審審理時改稱：其進到辦公室後見到陳西元被押在辦公
    室的椅子上，有幾個人圍在旁邊，對陳西元很兇，旁邊的人
    將手放在陳西元肩上，但其沒有看的很清楚，就是陳西元坐
    在椅子上不能離開，蔡政男站在前面拿東西砸陳西元，但沒
    有看到蔡政成當時做什麼或說什麼，只聽到蔡政男叫陳西元
    把車鑰匙交出來，因為有被人擋住，所以看得不是很清楚，
    在現場有看到有人拿刀，蔡政男拿的刀子大約四十一至四十
    二公分云云（詳原審卷(二)第一七四頁反面至一八三頁）。然
    依告訴人陳西元所述，證人王曉琦係於其交出車鑰匙後，簽
    發本票時始到辦公室，是證人王曉琦是否確有見聞被告蔡政
    男持刀押住告訴人陳西元，並命其交出車鑰匙該節，自非無
    疑，其於原審所述被告蔡政男有持刀云云，顯係事後翻異之
    附和說詞，不足採信。
  3.據上，被告蔡政男、蔡政成主觀上既認陳○璇係遭告訴人陳
    西元性侵害，而為證人陳○璇追討賠償，主觀上難認有不法
    所有之意圖，自難逕以刑法第三百四十六條第一項恐嚇取財
    罪責、同法第三百二十八條第一項之強盜罪及同法第三百二
    十五條第一項之搶奪罪相繩，此部分公訴意旨，尚有未洽，
    併此敘明。
三、原審據以論科，固非無見。惟：被告蔡政男、蔡政成二人於
    本院審理時業已就賠償金額和告訴人達成和解，原審就此未
    及審酌，自有未合。被告蔡政男、蔡政成二人以否認犯行為
    由上訴，指摘原審判決不當，雖無理由，然原審既有上揭未
    洽之處，自應由本院予以撤銷改判。爰審酌被告蔡政男、蔡
    政成係因蔡政男之女友陳○璇誤導，主觀上認定陳○璇遭告
    訴人陳西元性侵後，而共同妨害陳西元、王曉琦、潘俊諺、
    余友仁等人之行動自由，對其等身心俱生威脅及恐懼，且以
    強暴、脅迫方式使告訴人陳西元行交付財物等無義務之事，
    並對告訴人陳西元為傷害犯行，雖其二人行為並不足取，然
    於社會通念上，一般人聽聞自己女友被他人性侵害難有吞忍
    之情，是被告二人之行為與一般犯強制罪之犯罪人惡行，尚
    屬有別，且被告蔡政男、蔡政成二人事後於本院審理時坦承
    犯行，並與告訴人陳西元達成和解，有收據一紙在卷可稽（
    見本院卷第九九頁），堪認被告蔡政男、蔡政成二人於犯後
    已見悔意，復衡酌被告蔡政男為高中畢業，現從事視聽音響
    工作，被告蔡政成為高職畢業等一切情狀，爰就被告二人分
    別量處如主文第二項所示之刑，併各諭知易科罰金之折算標
    準。扣案之承諾書及協議書各一張，分為被告蔡政男、蔡政
    成所有因犯罪所得之物及供犯罪所用之物，各應依刑法第三
    十八條第一項第二、三款之規定宣告沒收之。
據上論斷，應依刑事訴訟法第三百六十九條第一項前段、第三百
六十四條、第二百九十九條第一項前段，刑法第二十八條、第二
百七十七條第一項、第三百零二條第一項、第五十五條、第三十
八條第一項第二款、第三款、第四十一條第一項，刑法施行法第
一條之一，判決如主文。
本案經檢察官王壬貴到庭執行職務。
中    華    民    國   100    年    8     月    31    日
                  刑事第七庭    審判長法  官  陳憲裕
                                      法  官  游紅桃
                                      法  官  楊智勝 
以上正本證明與原本無異。
如不服本判決，應於收受送達後10日內向本院提出上訴書狀，其
未敘述上訴之理由者並得於提起上訴後10日內向本院補提理由書
（均須按他造當事人之人數附繕本）「切勿逕送上級法院」。
                                      書記官  張玉如
中    華    民    國   100    年    8     月    31    日
附錄本案論罪科刑法條全文：
中華民國刑法第277條
傷害人之身體或健康者，處 3 年以下有期徒刑、拘役或 1 千元
以下罰金。
犯前項之罪因而致人於死者，處無期徒刑或 7 年以上有期徒刑
；致重傷者，處 3 年以上 10 年以下有期徒刑。
中華民國刑法第302條
私行拘禁或以其他非法方法，剝奪人之行動自由者，處 5 年以
下有期徒刑、拘役或 3 百元以下罰金。
因而致人於死者，處無期徒刑或 7 年以上有期徒刑，致重傷者
，處 3 年以上 10 年以下有期徒刑。
第 1 項之未遂犯罰之。